臺灣基隆地方法院民事判決　　　93年度簡上字第63號
上　訴　人　丙○○
訴訟代理人　簡旭成律師
被　上訴人　甲○○
訴訟代理人　乙○○律師
當事人間請求清償債務事件，上訴人對於中華民國93年7 月13日
本院基隆簡易庭92年度基簡字第832 號第一審判決提起上訴，本
院第二審合議庭於94年2 月21日言詞辯論終結，判決如下：
    主  文
上訴駁回。
第二審訴訟費用由上訴人負擔。
    事實及理由
一、被上訴人方面：
（一）被上訴人於原審起訴主張：
  １、上訴人於民國91年6 月間向被上訴人表示因欲購屋，尚缺
      部分自備款，而向被上訴人借貸新台幣（下同）400,000
      元，被上訴人乃開立1 紙美商花旗銀行台北分行為付款人
      ，票號為0000000 ，發票日為91年6 月27日，面額為400,
      000 元之支票，借予上訴人，上訴人提示支票借到該款後
      ，於91年8 月10日言明將於1 年後開始攤還，嗣上訴人更
      於91年10月17日答應將提前於次月起開始攤還，惟迄今其
      承諾還款之借期已過，仍未還款，被上訴人曾於92年10月
      16日及28日以電話催索，惟上訴人仍以忙碌推托，而未回
      答還款事宜，被上訴人乃委任律師於92年10月30日代函催
      告，請上訴人於函到35日以內向被上訴人清償上開借款。
      因此起訴請求上訴人應給付被上訴人400,000 元，及92年
      12月6 日起至清償日止按年息5 ﹪計算利息。
  ２、並否認上訴人所稱系爭款項為被上訴人贈與上訴人，及業
      於92年6 月26日，於基隆車站，將錢返還被上訴人等辯解
      。
  ３、上訴人已承認收受被上訴人交付400,000 元，但因上訴人
      否認交付款項之原因為借貸，而主張為贈與，但因被上訴
      人並無贈與上訴人該筆款項之意思，因此縱然上訴人無法
      舉證證明借貸關係存在，被上訴人亦無法律上原因受領該
      筆款項，依據民法第179 條規定之不當得利法律關係，亦
      得請求上訴人返還該筆款項。
（二）對上訴人之上訴則辯稱：
  １、上訴人收受被上訴人交付之土地銀行仁愛分行帳號，且在
      被上訴人委託律師陳純仁發函催告上訴人返還400,000 元
      時，並無否認其有返還義務，僅透過父親轉達債務已清償
      ，顯見在91年8 月11日上訴人收受被上訴人交付銀行帳號
      時，已合意解除贈與契約，因此原審認被上訴人應依不當
      得利返還並無錯誤。且無論係「無法律上原因而受有利益
      ，致他人受損害者」或「雖有法律上之原因，而其後已不
      存在者」，均為不當得利，上訴人均負返還義務，原審並
      無錯誤。
（三）基於前述，聲明駁回上訴人之上訴。
二、上訴人方面：
（一）原審認定被上訴人交付上訴人系爭款項之原因為贈與固屬
      無誤。然原審違反兩造所有攻擊防禦方法，而認為系爭贈
      與契約業據兩造合意解除，但合意解除需兩造間曾有解除
      契約之意思合致，原審似乎以被上訴人92年10月30日發律
      師函催告之35天期間屆滿，認定兩造合意解除贈與契約，
      但被上訴人所發律師函僅為被上訴人單方意思，且依據該
      律師函意旨，係催告返還借款，亦非解除贈與契約之意思
      表示。另一方面上訴人於原審中抗辯稱早已返還系爭款項
      ，其真意係無庸於被上訴人發律師函催告及本案請求時再
      返還款項，因此乃不同意被上訴人返還之請求，因此不可
      能據此認定上訴人曾經同意返還系爭款項。又原審既然認
      為上訴人主張92年6 月27日交付400,000 元與被上訴人之
      事實不足採信，益不可能以該不足採信之事實推論出上訴
      人於當時與被上訴人合意解除贈與契約。因此原審認為兩
      造合意解除贈與契約之認定顯有違誤。
（二）而合意解除贈與契約後之請求權基礎，應為民法第179 條
      後段，而被上訴人係主張同條前段為請求權基礎，原審反
      於原告主張而為判決，顯有突襲性裁判問題。
（三）而上訴確實業於92年6 月27日返還上訴人400,000 元，有
      上訴人於同日從中國信託商業銀行提領380,000 元之存摺
      影本，陳純仁律師所發律師函等物各一份，及證人高篤證
      述在卷，要足認定為真。
（四）基於前述聲明：（一）廢棄原判決。（二）駁回被上訴人
      於原審之訴。
三、得心證之理由：
（一）按消費借貸契約為要物契約，惟交付金錢之原因多端，或
      為買賣，或為贈與，或因其他之法律關係而為交付，情狀
      千殊，非謂一有金錢之交付，即得推論授受金錢之雙方即
      屬消費借貸關係。故主張因消費借貸關係而交付金錢之當
      事人，仍應就其雙方間有消費借貸之合意，並基此合意而
      交付金錢之事實，負舉證責任。經查，本件兩造對於上訴
      人已收受系爭款項並無爭執，僅係對於交付系爭款項之原
      因有所爭執，上訴人主張為贈與，而被上訴人主張為消費
      借貸，而因本件被上訴人首先依據借款返還請求權請求上
      訴人返還系爭款項，當然應由被上訴人舉證兩造間交付系
      爭款項之原因為借貸，殆無疑義。而上訴人於原審所提出
      其向上訴人催討債務之信函、律師函，為交付借款後上訴
      人單方面之意思表示，單以該書面固不足遽認兩造間有借
      款之合意。然參酌證人陳純仁於原審到院證述，上訴人收
      受被上訴人委託所發催告返還借款之律師函後，即由上訴
      人之父及上訴人本人打電話告知陳純仁錢已經還等語。依
      據前揭證述，足信上訴人接獲被上訴人催告返還借款時，
      並未否認其有返還借款之義務，僅係直接辯稱業已返還，
      因此堪信上訴人並未否認系爭款項之交付乃為借款，蓋如
      系爭款項確實為被上訴人所贈與，上訴人亦不承認合意解
      除贈與契約，其根本無返還系爭款項之義務，因此由上訴
      人接獲被上訴人催告返還借款律師函之回應，足信其亦認
      其有返還系爭款項之義務，則當可推認就系爭款項兩造合
      意應係成立借貸契約，而非如上訴人所辯之贈與契約。原
      審認上訴人除需陳述業已歸還系爭款項外，尚須再明確陳
      述系爭款項乃為借款之言語，顯未審酌上揭情狀，尚有未
      洽。另兩造間無論僅係準備互認為乾爹乾女兒或早已互認
      為乾爹乾女兒，但僅足以認定兩造關係匪淺，而此特殊身
      份關係之建立並非一定同時有金錢款項之贈與，因此此項
      身份關係之認定與系爭款項之交付究係借貸或贈與並無關
      連，但因兩造有此特殊之關係因此適足以解釋被上訴人違
      背其處理一般借貸之方式未令上訴人書立借據，且亦未積
      極向上訴人催討債務，直至家人發現後才因家人之不諒解
      開始向上訴人催討債務。又兩造對於被上訴人交付91年8
      月15日之面額30,000元之支票予上訴人不爭執，但被上訴
      人主張係要上訴人先拿來還給被上訴人，當作是償還
      400,000 元之分期付款，而上訴人則稱此乃為另一筆贈與
      款項，因此就該票據之交付目的兩造陳述並不一致，尚不
      足以該票據之交付充為認定系爭款項為贈與之依據。縱上
      所述，被上訴人交付系爭款項與上訴人之原因，以被上訴
      人所主張之借貸關係較為可採。
（二）而按兩造既成立借貸契約，被上訴人請求上訴人返還貸款
      要屬有據。而上訴人主張其已清償，此乃對其有利之主張
      ，應由上訴人負舉證責任。而查上訴人就其清償，首先提
      出中國信託商業銀行於92年6 月26日匯400,000 元入被告
      帳戶，而被告於隔日領出380,000 萬元之存摺影本1 紙，
      惟此項證據僅能證明上訴人曾領出380,000 元，尚不足以
      證明其確有將該筆錢交予被上訴人；而證人高篤雖到庭證
      述有陪同上訴人到銀行領款，再到基隆火車站與被上訴人
      碰面等情，但證人高篤亦證稱上訴人進入被上訴人之車內
      ，並沒有親眼見到上訴人將錢交付予被上訴人等語，因此
      證人高篤之證言尚無法作為被上訴人曾收受還款之證據。
      並衡諸常情，就被上訴人方面而言，於上訴人主張還款之
      92年6 月27日，被上訴人上午下午均在台北縣三重市○○
      路○段二號之佑民醫院看診，此有佑民醫院證明書1 紙可
      堪採信，而金融機構匯款如此便利，被上訴人豈有必要特
      意利用短暫之中午休息時間駕駛汽車於三重及基隆間往返
      勞頓，只為受領上訴人交付款項；另就上訴人陳述而言，
      其稱在上訴人之妻打電話騷擾並要求其還款後，其才歸還
      款項，則如依其所述為真實，其為了證明自己確實已歸還
      款項，便於被上訴人之妻如再向其催討時有歸還之憑據應
      該會採取透過金融機構匯款方式，才可以保留憑證，較為
      合理，因此依據上訴人陳述還款原因及還款方式有所矛盾
      。又證人高篤並未親眼目睹系爭款項之交付，其證詞證明
      力不足，另又證人高篤對於還款經過之供述，其中上訴人
      供稱從銀行提領的現金是放入上訴人自己的包包，由上訴
      人自己保管，以及把錢交給被上訴人後，上訴人趕著回去
      上班，在火車站即與高篤分開各自離去等情，與證人高篤
      所言，上訴人提領之現金是以牛皮紙袋包裝，由證人高篤
      保管，直到在火車站前看到被上訴人開車到來，才將錢交
      給上訴人，且離開火車站時兩人是一起搭計程車離去，先
      上訴人於本院準備程序中再傳訊證人高篤就原審指摘證詞
      矛盾之處重新證述，然此在已知悉上訴人陳述後所為之證
      言，更難避免勾串證詞之嫌，故證人高篤之證詞仍屬有所
      瑕疵，亦不足以作為對上訴人有利認定之依據，因此上訴
      人陳述業已清償之陳述，因證據不足，要難採信為真。
（三）從而被上訴人基於借貸之法律關係，請求上訴人返還400,
      000 元，及被上訴人於92年10月30日以律師函催告上訴人
      應於35日內清償，而上訴人已於隔日收到該通知，有律師
      函及郵局回證在卷足憑，並加計自催告期限屆滿翌日即92
      年12月6 日起至清償日止按年息5 ﹪計算之法定遲延利息
      ，為有理由，原審認定上訴人應返還系爭款項之理由為解
      除贈與契約後之不當得利返還請求權雖屬不當，但因本院
      認上訴人確實向被上訴人借款，且尚未清償，則被上訴人
      依據借款返還請求權向上訴人提出本件請求仍為有理由，
      因此上訴人應給付被上訴人400,000 元及利息之結論仍屬
      正當，據此上訴人之上訴仍屬無理由。因此，上訴意旨指
      摘原判決不當，求予廢棄改判，為無理由，其上訴應予駁
      回。
五、據上論結，本件上訴為無理由，依民事訴訟法第436 條之1
    第3 項、第463 條、第449 條第2 項、第78條，判決如主文
    。
中　　華　　民　　國　　94　　年　　3　　月　　  7　　日
                  臺灣基隆地方法院民事庭
                      審判長法官  李木貴
                            法官  陳鈺林
                            法官  王翠芬
以上正本係照原本作成。
本件判決不得上訴。
中　　華　　民　　國　　94　　年　　3 　　月　　7 　　日
                          書記官  修丕龍
